【裁判字號】    94,建簡上,25
【裁判日期】    970319
【裁判案由】    給付工程款
【裁判全文】
臺灣臺北地方法院民事判決            94年度建簡上字第25號
上  訴  人  亞麥開發股份有限公司
法定代理人  丁○○
訴訟代理人  王國峰
被上訴人    登山營造股份有限公司
法定代理人  乙○○
訴訟代理人  丙○○
上列當事人間請求給付工程款事件，上訴人對於中華民國94年10
月14日本院臺北簡易庭93年度北建簡字第65號第一審判決提起上
訴，本院於97年2月27日言詞辯論終結，判決如下：
    主      文
原判決關於駁回上訴人後開第二項之訴，及訴訟費用之裁判均廢
棄。
上開廢棄部分，被上訴人應給付上訴人新臺幣壹拾壹萬伍仟零伍
拾壹元，及自民國九十三年十二月十七日起至清償日止，按年息
百分之五計算之利息。
其餘上訴駁回。
第一、二審訴訟費用，由被上訴人負擔五分之二，餘由上訴人負
擔。
    事實及理由
壹、程序方面：
一、按訴狀送達後，原告不得將原訴變更或追加他訴，但擴張或
    減縮應受判決事項之聲明者，不在此限，民事訴訟法第255
    條第1項第2款定有明文。而簡易訴訟第二審程序為訴之變更
    或追加，非經他造同意，不得為之，但民事訴訟法第255條
    第1項第2款至第6款規定之情形，不在此限，民事訴訟法第
    436條之1第3項準用同法第446條第1項亦有明定。查上訴人
    於原審係請求被上訴人給付新臺幣（下同）270,764元，嗣
    本院審理時，於民國95年5月4日追加請求被上訴人應給付上
    訴人280,838元，核上訴人僅擴張應受判決事項之聲明，於
    法並無不合，應予准許。
二、次按詞辯論期日，當事人之一造不到場者，得依到場當事人
    之聲請，由其一造辯論而為判決，民事訴訟法第385條第1項
    定有明文，此為簡易訴訟上訴程序準用之，同法第436條之1
    第3項、第463條亦有明定。查上訴人經合法通知而未於言詞
    辯論期日到場，核無民事訴訟法第386條各款之情形，爰依
    被上訴人之聲請，由其一造辯論而為判決。
貳、實體方面：
一、上訴人起訴主張：
    (一)兩造於93年6月7日簽訂「南投縣埔里北梅新社區新建統包
      工程」之連鎖磚及花圃邊磚、路緣石等工程之工程合約書
      （下稱系爭合約），約定由上訴人連工代料方式承攬，報
      酬以實做實量方式於每月25日計價一次，簽約完成支付材
      料貨款訂金，貨到工地抽驗合格後，付清材料尾款，每月
      一次請領工資，依完成數量計價請領95%，經業主驗收合
      格交付保固切結書後支付5%保留款。後因南投縣政府事後
      取消花圃邊磚、路緣石設計，故於93年8月27日又另訂廠
      商估價單（補充合約）。詎上訴人於被上訴人驗收後請款
      ，被上訴人尚有餘款迄未給付，被上訴人應給付上訴人93
      年10月之工資201, 488元、材料款84,350元，合計為280,
      838元。
    (二)被上訴人雖抗辯代雇點工費用27,825元應予扣除，惟依系
      爭合約並未約定由上訴人舖設襯墊砂，上訴人亦未向被上
      訴人收取舖設襯墊砂費用，此觀5月31日及8月27日廠商估
      價等，亦無此約定，故襯墊砂之大、小搬運及舖設本即應
      由被上訴人負責施作，與上訴人無涉。另被上訴人主張扣
      抵代雇點工費用27,825元明細，其中包含殘渣清除費用，
      惟被上訴人所指93年11月8日有「上午綠園道清洗」，再
      細觀「出工登記卡」，當日是「北區東側Ｊ型構清理」，
      惟此並非上訴人之工作範圍，而且11月份之出工登記卡6
      紙完全是清理工作，顯係被上訴人針對業主驗收前所作之
      全面清理工作，並非上訴人有施作之瑕疵或不潔。上訴人
      於10月份即施作完工，被上訴人之其他工程仍繼續施作中
      ，是否因其他工程造成連鎖磚之污損，尚有疑問，又被上
      訴人提出之明細，除93年11月8日上午綠園道清洗2,600元
      、93年11月9日高壓磚路面清洗5200元外，其餘之僱工多
      屬舖襯墊砂及其他之工作，故縱使5月31日估價單報價原
      則載明上訴人之報價包含「殘渣清除」之清潔工作仍不包
      括襯墊砂之舖設。況縱屬上訴人舖設連鎖磚所造成之瑕疵
      或有履行未足處，被上訴人自應先行催告上訴人修補無效
      後方可自行修補，然被上訴人並未曾催告或通知上訴人，
      上開請求明細亦完全係被上訴人自行撰寫，別無其他證明
      顯係臨訟杜撰，故被上訴人主張應由上訴人負擔代雇點工
      費用27,825元應無理由。另被上訴人依系爭合約第15條第
      4 款約定主張扣抵清運垃圾6,300元，惟被上訴人並無提
      出實際支出證明，僅由證人即被上訴人僱員以臆測方式判
      斷上訴人要負擔清運垃圾6,300元，顯不足為證，且實際
      上訴人對於工程所生之垃圾均已自行清除完畢。
    (三)被上訴人抗辯工程瑕疵之部份，係因被上訴人所提供較廉
      價且粒徑較為大之二分石而非襯墊砂，至上訴人無法於連
      鎖磚舖設後夯實平整，是該工程瑕疵兩造均有責任，瑕疵
      修補費與上訴人所求之「相互抵銷」，即依臺北市土木技
      師鑑定報告書第9項，連鎖磚花樣拼錯修改費用5,575元及
      連鎖磚破損修補之材料及工資費18,912元，合計24,487元
      ，由被上訴人扣抵，而連鎖磚不平整之修補費，依鑑定為
      89,250元，則應由上訴人與被上訴人依責任歸屬比例分擔
      等語。
    原審判決上訴人敗訴，上訴人不服提起上訴，並於本院聲明
    ：原判決廢棄；被上訴人應給付上訴人280,838元，及自起
    訴狀繕本送達之翌日起至清償日止，按年息5%計算之利息。
二、被上訴人則以：
    (一)上訴人就系爭承攬工作係立於連工帶料之承攬人地位，為
      履行契約義務，本應配合工地施作時程及進度進行工程，
      安排堆置連鎖磚材料於施作地點，此由報價原則包括「材
      料小搬運」項目及台北市土木技師公會鑑定報告書第14頁
      「依施工慣例而言，連鎖磚工料均為原告（即上訴人）供
      應，大小搬運應由原告自行負責．．」可證，惟上訴人並
      未依約履行，被上訴人代為調度機具施作之費用72,975元
      ，應由上訴人負擔。
    (二)上訴人與被上訴人就系爭承攬工作，既未就工資單價有重
      新議價變更契約之約定，則上訴人自應依合約約定之工資
      單價完成一切承攬工作，此依上開鑑定報告書第14頁第2
      行所述「襯墊砂修補連鎖磚之平整度，應為舖設工資內所
      應施工之程序之一」可證，惟上訴人未依約履行並否認此
      義務。另被上訴人提供襯墊砂材料後，被上訴人亦向派來
      施工人員述明幫忙點工及調度機具的費用，均應由上訴人
      負擔，此有證人之證詞可稽，是此項調度人工協力費用27
      ,825 元，自應由上訴人負擔。另連鎖磚工程瑕疵，依前
      開鑑定報告係就當時目視得以判斷的錯誤瑕疵為認定標準
      ，即連鎖磚花樣拼錯、破損的工料及不平整的區域面積，
      計算其數量及工資，以鑑定計算瑕疵修補費用。惟系爭工
      程瑕疵主因之連鎖磚厚度不一應更換數量，非全數翻點，
      但無法以目視判斷，故鑑定報告內只以不平整之工區範圍
      面積計算其工資費用，並不包括應更換之連鎖磚數量（前
      開鑑定報告第12至13頁）。被上訴人依上開鑑定報告要求
      上訴人進行瑕疵修補，惟卻未見上訴人有為修補之意，被
      上訴人乃委請第三人久毅營造有限公司進行連鎖磚材料更
      換及重新舖設等修補工程，共計支出費用204,728元。
    (三)依系爭承攬契約第15條第2款、第4款約定，垃圾清運被上
      訴人有權自行僱工代為清理，並逕行判別費用歸屬，於相
      關工程款中扣除。上訴人於履約期間內，載運連鎖磚材料
      進入工區之棧板等包裝物及因施作棄置之破碎材料與器具
      等皆未載離。被上訴人為清理該等廢棄物所支出費用6,30
      0元，當由上訴人負擔，並得於相關工程款中扣除，至為
      甚明。
    (四)綜上所述，上訴人就系爭承攬工作，既有未依合約施作之
      實，且因歸責於上訴人而生瑕疵，依法被上訴人自得主張
      民法第227條第1項、第493條第1項、第2項、第494條前段
      及第495條第1項之權利，請求減少報酬而主張抵銷，並得
      為損害賠償之請求。是被上訴人自得就代墊款107,100元
      主張減少價金而抵銷被上訴人應付款，並請求因可歸責上
      訴人給付瑕疵之修補費用204,728元之損害賠償等語，以
      資抗辯。
      並於本院聲明：上訴駁回。
三、兩造不爭執事項：
    (一)系爭工程係屬連工帶料，責任施工之承攬契約，合約總價
      858,972元。
    (二)上訴人同意依契約扣減保險費用5,000元。
    (三)上訴人已領取573,134元。
四、得心證之理由：
    上訴人主張與被上訴人簽立工程承攬契約，93年10月份之材
    料及工資合計為858,972元，扣除被上訴人已付定金247,231
    元及上訴人所給付之部分材料款325,903元暨上訴人應分擔
    之保險費用5,000元後，被上訴人尚未給付之工程款為280,8
    38元等情，固據上訴人提出工程合約書、請款單為證（見原
    審第5頁至第11頁），被上訴人對於上開金額計算雖不爭執
    ，惟另以前揭情詞置辯。故本件本院應審究者為：(一)被上訴
    人以上訴人未交付「九二一重建聘用設籍受災區人員400（
    人日）工作出勤簽到表」及「工程日報表」為由拒絕付款是
    否有理由？(二)被上訴人抗辯各項費用抵銷是否有理由？以下
    分述之：
    (一)被上訴人以上訴人未交付「九二一重建聘用設籍受災區人
      員400（人日）工作出勤簽到表」及「工程日報表」為由
      拒絕付款是否有理由？
      查兩造於93年6月7日所簽立之工程合約書，其中第6條第1
      項固約定「開工後乙方（即上訴人）須於每月二十五日，
      檢附合法全額發票及『921重建工程聘用設籍受災區人員
      』出勤簽到表（含保留款）憑據申請估驗工程款一次，經
      甲方（即被上訴人）核實無誤後據以計價．．」等語，惟
      該條第7項另約定「乙方配合甲方要求，需僱『921重建工
      程聘用設籍受災區人員』為400（人日）並於每月請款時
      ，附當月『921重建工程聘用設籍受災區人員』工作出勤
      簽到表。每月核報人數權重比例依工地核定」等詞（均見
      原審卷第3頁反面），足見就每月僱用設籍災區人員之人
      數，仍須經由被上訴人核定。再參諸證人陳俊良證稱：結
      構體已大量僱用災民，本件地磚工程屬於後期，工人也不
      需很多，我就沒有注意是否災民來工作．．且全部工程僱
      用災民人數已足夠，．．不再特別要求、工程計價是由被
      上訴人在現場之其他人員協助確認施工數量，如果包商未
      附上災民報表，我也會送計價表給公司等詞（見原審卷第
      182頁、第183頁），堪認系爭工程乃被上訴人向南投縣政
      府承攬之其一工程，由於各項工程之難易程度、工期長短
      、工程金額及施工程度有異，故兩造於締約之時尚無法確
      定實際施工時所需設籍災區人員數額，故僅估算400人數
      ，該人數限制並非絕對必要。且因全部工程僱用之災民人
      數已足夠，被上訴人之派駐人員乃未要求設籍災區人員簽
      到表即准許上訴人入場施工，並予以計價，是以，須聘用
      災區人員一定人數及交付災區人員出勤簽到表已非兩造契
      約約定付款之要件。故被上訴人再執以抗辯拒絕付款，顯
      非有據。
    (二)被上訴人抗辯各項費用抵銷是否有理由？
      １、垃圾費6,300元部分：
          (1)查兩造於93年6月7日簽立工程合約書後，雖另於同
            年8月27日簽立估價單（補充合約），惟該二文書
            之性質，由8月27日估價單（補充合約）用語，即
            可知該8月27日估價單僅係6月7日工程合約書之補
            充約定，並非重為新約，故二者均為兩造契約之一
            部分，且6月7日工程合約書第3條已將估價單、施
            工說明、設計圖等列為契約之內容，則93年6月7日
            工程合約書所附之同年5月31日估價單等文件亦仍
            為兩造契約之一部分，有拘束兩造之效力。
          (2)又觀之93年5月31日估價單，其上報價原則記載「
            1.採實做實算，連工帶料，責任施工，含稅價，報
            價內含回填土之夯實、回填15cm厚碎石級配之夯實
            、照明設備、雨蓬、水管、剩餘材料集中至指定地
            點、殘渣清除、材料小搬運、垃圾清運。甲方（即
            被上訴人）提供回填土、點焊鋼絲網、碎石級配、
            水泥、砂、水、電。乙方（即上訴人）報價需含連
            鎖磚及花圃邊緣、路緣石材料。乙方不含回填土及
            碎石級配大搬運（但含小搬運及整平、夯實）。2.
            不得使用有裂紋、不方整等缺點之磚塊」等語（見
            原審卷第36頁）；而8月27日估價單，其中報價原
            則則記載：「1.採實送實算，連工帶料，責任施工
            ，含稅價。2.不得使用有裂紋、不方整等缺點之磚
            塊」等詞（見原審卷第37頁），兩者固有差異，然
            未變更原告承攬連鎖磚舖設工程之本質，自難謂5
            月31日估價單報價原則已為8月27日估價單報價原
            則所代替。另徵諸8月27日估價單未提及連鎖磚地
            基舖設方式之變更，斯時亦未改變5月31日估價單
            報價原則所載回填15c m厚碎石級配之夯實方法等
            情，益見8月27日之估價單係連鎖磚尺寸、數量、
            價格之補充而已，上訴人無拒絕履行5月31日估價
            單報價原則之理。至南投縣政府之後變更地基舖設
            方式，雖不同於5月31日估價單報價原則所載回填
            15cm厚碎石夯實之方式，但回填所需之厚碎石本係
            被上訴人應提供之材料（參照5月31日估價單），
            縱改為混凝土，仍未變更上訴人應於其上舖設連鎖
            磚及加以整平等工作內容，此徵諸台北市土木技師
            公會於原審檢送之鑑定報告書（見鑑定報告第13、
            14頁）亦甚明瞭，本件自不因南投縣政府變更基地
            舖設方式即為上訴人施工方法及合約義務變更之認
            定，應認被上訴人辯稱上訴人應履行5月31日估價
            單報價原則等語為可取。
          (3)再者，93年5月31日估價單報價原則已將「垃圾清
            運」列為上訴人報價之範圍，93年6月7日之工程合
            約書第15條第1項、第2項復約定「施工期間工地內
            外之環境應隨時保持清潔，乙方（即上訴人）若未
            遵守而致環保單位告發時，其罰款由乙方繳納」、
            「乙方於本工程施工範圍內應負責清理乾淨，經甲
            方（即被上訴人）查驗合格，再交由後續工程承包
            商繼續施工，如未依規定施作，甲方得自行僱工代
            為清理，其一切支付費用由乙方未領款內扣除，乙
            方絕無異議」等語，是以，上訴人有負責清運系爭
            工程所生垃圾義務，至為灼然。又就上訴人未派員
            處理留置工地之垃圾，由被上訴人之工地主任統一
            指派垃圾車前來清運，再依垃圾所屬決定各承包商
            應負擔之清運費一節，業據證人陳俊良即被上訴人
            工地主任證述在卷（見原審卷第183頁、第184頁）
            ，而上開工程合約書第15條第4項亦約定「甲方（
            即被上訴人）得視需要，統籌派工清運垃圾雜物，
            並逕行判別費用歸屬，於相關工程款中扣除，乙方
            不得異議」等語（見原審卷第7頁反面），故被上
            訴人辯稱上訴人應分攤垃圾清理費等語，即屬有據
            。
          (4)惟就上訴人應分攤之垃圾清理費數額為何，證人陳
            俊良雖證稱上訴人應分攤之垃圾費用為63.00元一
            詞（見原審卷第184頁），然被上訴人僅提出出工
            日期93年10月15日、工作內容為北區木板（廢棧板
            ）、北區區旁）之收據二紙（見原審
            卷第122頁），另3,150元之明細表乃由上訴人自行
            書寫製作，上訴人已否認該明細表之真正，被上訴
            人復未提出其他證明以實其說，故本院僅能認定93
            年10月15日之垃圾清理費3,150元（6,300元－3,15
            0元）部分，被上訴人已證明有支出之事實，是故
            ，被上訴人請求上訴人分攤垃圾清理費3,150元，
            並辯稱此部分應在上訴人請求之金額內予以抵銷扣
            除等語，即屬有據，應予准許。
      ２、小搬運機具費72,975元部分：
          (1)查93年5月31日或8月27日估價單報價原則雖未明文
            約定由上訴人負責舖設襯墊砂，惟襯墊砂修補連鎖
            磚之平整度應為舖設工資內所應施工之程序之一，
            此業經台北市土木技師公會鑑定明確，有鑑定報告
            可稽（見該鑑定報告第14頁），台北市土木技術公
            會於94年4月24日復以北土技字第9630631號函函覆
            連鎖磚舖設工程經現場勘查，係位於地面施工，襯
            墊砂由登山營造負責供應，運至現場後由亞麥公司
            指定地點堆置，施工進行中由亞麥公司自行雇工取
            用至其所需施工之地點，需要數量之多少？需搬運
            至何處？何時施工等均由亞麥公司視施工進度需要
            決定，如此細節，非登山營造所能掌握，登山營造
            負責管制總體進度而已，此為營造廠與小包之間之
            權責區分，亦為台灣營造業施工管理之傳統慣例，
            除非雙方合約另有明確規定，否則小搬運不應由登
            山營造負責等語（見本院卷第138頁），足見由上
            訴人負責襯墊砂小搬運乃工程慣例。上訴人主張其
            未負責舖設襯墊砂及襯墊砂小搬運云云，乃乏所依
            據。至於連鎖磚部分，因連鎖磚為上訴人提供，故
            大小搬運均由上訴人負責，此為兩造所不爭執，故
            就連鎖磚大小搬運所生費用，自應由上訴人支付。
          (2)上訴人派駐於施工現場之工人拒絕舖設襯墊砂，經
            被上訴人之工地主任陳俊良代為調度機具及僱工處
            理，並請工人轉知上訴人等情，業經證人陳俊良證
            述明確（見原審卷第182頁），則被上訴人代為調
            度機具及僱工之意思表示顯已傳達至受僱於上訴人
            在現場施工之工人，而對上訴人發生效力，上訴人
            自應負擔此部分費用。
          (3)惟被上訴人辯稱調度鏟土機、堆高機即小搬運所支
            出之費用共計72,925元云云，並提出明細表、收據
            為證（見本院42頁至50頁），然本院觀之有關鏟土
            機費用之收據（見本院卷第43頁、第44頁），其中
            93年9月23日金額2,500元、93年10月2日金額5,000
            元、93年10月18日金額2,500元、93年10月19日金
            額5250元（以上均不含稅）之收據，其工作內容記
            載「K、L、M綠園道鏟二分石、砂」、「北區○○
            道舖砂」、「東側人行步道二分石舖設」、「西側
            人行步道二分石舖設」等詞，顯見該鏟土機之使用
            與舖設襯墊砂有關，足以證明係被上訴人代上訴人
            支出之襯墊砂小搬運費用。至於93年10月8日及10
            月9日之收據，其工作內容僅記載為南區○○道，
            本院難據以認定與舖設襯墊砂或連鎖磚有關，被上
            訴人復未再舉證以實其說，從而，本院認被上訴人
            就襯墊砂小搬運調度鏟土機部分得請求抵銷之金額
            為15,750元（2,625元＋5,250元＋2,625元＋5,25
            0元，以上均含稅）。
          (4)另被上訴人提出支出堆高機調度費用之收據（見本
            院卷第46頁至第50頁），其中93年10月7日金額5,0
            00元、93年10月9日金額1,000元、93年10月11日金
            額500元、93年10月14日金額5,000元、93年10月15
            日金額500、93年10月19日金額500元（以上均不含
            稅）之收據，其上記載工作內容為「南區○○道路
            高壓連鎖磚配料」、「3米道路高壓連鎖磚補料、
            東側路面材料搬運」、「南區○○道路高壓連鎖磚
            補料」、「北區○○○○○道連鎖磚搬移」、「高
            壓連鎖磚搬移」、「X、Y棟高壓連鎖磚搬移」，均
            與連鎖磚小搬運有關，故上開費用合計13,125元（
            5,250元＋1,050元＋525元＋5,250元＋525元＋525
            元，以上均含稅），自應由上訴人負擔，被上訴人
            辯稱應予扣抵等語，即屬有據。至於被上訴人所提
            出其餘關於堆高機調度費用之收據，其上所載項目
            尚包含與襯墊砂或連鎖磚無關之費用，本院難採認
            為上訴人應支付之費用，故此部分之金額，被上訴
            人抗辯應予抵銷云云，即非可採。
          (5)綜上所述，被上訴人得主張抵銷之連鎖磚或襯墊砂
            小搬運費用，共計為28,875元（13,125元＋15,750
            元）。
      ３、點工費27,285元部分：
          (1)如前所述，襯墊砂舖設及襯墊砂、連鎖磚之小搬運
            均應由上訴人負責，惟上訴人拒絕舖設襯墊砂，經
            被上訴人之工地主任陳俊良代為調度機具及僱工處
            理，因而代墊支出之點工費用，自應由上訴人負擔
            ，上訴人辯稱不應負擔襯墊砂點工費云云，顯不足
            採。
          (2)觀之被上訴人提出之93年9月2日工數2金額4,000元
            、93年9月12日工數2金額4,000元、93年10月3日工
            數1金額1,300元、93年10月13日工數3金額3,900、
            93年10月13日工數2金額325元、93年10月14日工數
            3金額3,900元、93年11月9日工數2金額2,600元之
            出工登記卡（見本院卷第52頁至第57頁），其工作
            內容為「東側人行道舖2分石」、「K、L、M棟綠園
            道舖2分石」、「北區步道磚舖一分石」、「北區
            ○○道舖石子」、「北區○○道舖石子」、「北區
            ○○道步道磚排設」、「北區西側、北側高壓磚填
            縫」，與襯墊砂、連鎖磚舖設有關，應認被上訴人
            支出之點工費合計20,025元（4,000元＋4,000元＋
            1, 300元＋3,900元＋325元＋3,900元＋2,600元）
            得請求上訴人支付。另93年11月8日工數2金額2,60
            0元、93年11月9日工數4金額5,200元之出工登記卡
            （見本院卷第58頁至第60頁），其工作內容記載為
            「上午綠園道清洗」、「高壓磚路面清洗」，惟被
            上訴人並未舉證證明所謂「清洗」即係兩造93年5
            月31日估價單所稱之「殘渣清除」，此部分即不足
            認係上訴人應負擔之費用。綜上，被上訴人得主張
            抵銷之點工費用應為20,025元。
      ４、瑕疵修繕204,728元部分：
          (1)查系爭工程經台北市土木技師公會指派之土木技師
            鑑定後，認有連鎖磚花樣拼錯、破損及表面不平整
            等瑕疵，有該會檢送之鑑定報告附卷可參。
          (2)上訴人雖陳稱已完工多時，被上訴人提供之襯墊砂
            過大，不應將瑕疵歸咎於上訴人，如可歸責於上訴
            人，亦應由兩造比例分攤責任云云。惟查：連鎖磚
            花樣拼錯乃上訴人施工之結果，上訴人否認該瑕疵
            之存在，顯非有據。又依5月31日及8月27日估價單
            報價原則約定，上訴人不得使用有裂紋、不方整等
            缺點之磚塊，上訴人既無法證明連鎖磚破損係因其
            他非可歸責於上訴人之原因所致，則在驗收之前，
            連鎖磚破損之瑕疵，顯係可歸責於上訴人。
          (3)至連鎖磚表面不平整之瑕疵部分，雖兩造均不爭執
            業主有變更地基舖設方式及被上訴人提供之襯墊砂
            有部分過大之情事，然上開鑑定報告已載明：「軟
            硬底兩種施工方式基本上並不影響連鎖磚舖設之平
            整度」（見鑑定報告第13、14頁），自難將連鎖磚
            平整度欠佳問題歸咎於地基舖設方式之變更。而被
            上訴人提供之襯墊砂粒徑固大於系爭合約約定之2
            分（6mm），惟上訴人提供之連鎖磚厚度不一及工
            人施工未認真震動整平，均為影響平整度之原因，
            其中10cm×20cm×6cm連鎖磚厚度超過CNS規定，所
            需修補部分為南-i區及北-j區，面積為850平方公
            尺，復經台北市土木技師公會鑑定明確（見鑑定報
            告第13、14頁），足見上訴人非全無可歸責事由。
            另從系爭工程僅上開850平方公尺不平整，其他區
            域則無平整度問題，上開鑑定報告復陳述工人施工
            若認真震動整平，則襯墊砂過大或連鎖磚厚度不一
            之情況均可由施工加以調整改善（見鑑定報告第14
            頁），證人張紹卿即上訴人之承包商亦證稱被上訴
            人提供的襯墊砂挑掉比較大的石頭仍可施作平整一
            詞（見本院卷第169頁），堪認連鎖磚表面不平整
            可歸責之原因應係由於工人施工不認真緣故，上訴
            人就連鎖磚不平整瑕疵應負全部之責任，上訴人辯
            稱連鎖磚表面不平整不可歸責於上訴人，或兩造應
            依比例計算責任云云，應屬卸責之詞，不可採信。
          (4)對於連鎖磚花樣拼錯、破損、表面不平整瑕疵所需
            之修復費用，被上訴人雖辯稱其已另與久毅營造有
            限公司進行連鎖磚材料更換及重新舖設等工程，計
            支出費用204,728元云云，並提出工程合約書、統
            一發票、支票存根等影本為證（見本院卷第69頁至
            第71頁），惟該契約內容是否有逾越必要之修復，
            乃不得而知，而台北市土木技師公會鑑定後，既認
            連鎖磚花樣拼錯、破損、不平整瑕疵修復所需費用
            分別為5,575元、18,912元、89,250元，合計為113
            ,737 元（見鑑定報告第12頁、第13頁），上訴人
            對於連鎖磚花樣拼錯及破損部分，亦表示同意台北
            市土木技師公會鑑定報告所列之修復費用及工資合
            計為24,487元得由被上訴人扣抵等語（見本院卷第
            15頁），本院認上開瑕疵之修復費用應以台北市土
            木技師公會鑑定結果較為公允可採。至被上訴人雖
            復抗辯稱上開鑑定報告未將不合格連鎖磚更換費用
            計入云云，然台北市土木技師公會於96年4月24日
            北土技字第930631號函已說明：「不符合合約規格
            尺寸之連鎖已經舖設完成，現場無法查知不符合規
            格之連鎖磚數量有多少。．．亞麥公司於材料進場
            時，登山營造即應就材料是否合乎合約規格進行驗
            收，如不合格即應立即退貨，而非等施工完成再來
            發現問題。不符合規格之連鎖磚數量無法確知，則
            更換費用無法估算」等詞（見本院卷第138頁），
            而就不合尺寸之連鎖磚究竟數量多少，於重新舖設
            時，該不合尺寸之連鎖是否即不能經由襯墊砂調整
            及工人震動整平使用而需丟棄等情，被上訴人均未
            舉證以實其說，則關於不合尺寸之連鎖磚更換費用
            ，本院即無法採認被上訴人之辯詞。
          (5)上訴人施作之連鎖磚有花樣拼錯、破損及表面不平
            整之瑕疵，經被上訴人通知修繕後，上訴人因認被
            上訴人未給材料費，即拒絕未修繕情節，業據證人
            甲○○即被上訴人副總經理到庭證述明確（見本院
            卷第157頁反面），互核與證人張紹卿證稱後來因
            為工程款沒有付，所以當被上訴人再要求有不平整
            的部分要我們再行修補，但是亞麥要求登山營造付
            款，所以沒有提供材料給我們修理，所以就沒有再
            繼續修補等詞相符（見本院卷第108頁反面），則
            上訴人經被上訴人為修繕通知後仍不為修繕，被上
            訴人自行修補後，自得請求上訴人償還修補之必要
            費用113,737元，故被上訴人以此主張抵銷，當屬
            有據，應予准予。
      ５、是故，被上訴人得主張抵銷之費用合計為165,787元
         （3,150元＋28,875元＋20,025元＋113,737元）。
五、綜上所述，上訴人請求被上訴人給付工程款280,838元，扣
    除被上訴人得主張抵銷之費用165,787元後，上訴人尚得請
    求被上訴人給付115,051元。從而，上訴人請求被上訴人給
    付115,051元，及自起訴狀繕本送達之翌日即93年12月17日
    起至清償日止，按年息5%計算之利息，洵屬有據，應予准許
    ，逾此部分之請求則非正當，應予駁回。原審就上開應准許
    部分，為上訴人敗訴之判決，容有未洽，上訴人此部分上訴
    為有理由，爰由本院廢棄改判如主文第1項、第2項所示。至
    上開不應准許部分，原審為上訴人敗訴之判決，於法並無違
    誤，上訴意旨仍執前詞主張廢棄改判為無理由，應予駁回，
    爰由本院判決如主文第3項所示。
六、兩造其餘攻防，核與判決結果不生影響，爰不一一論述，併
    此敘明。
七、據上論結，上訴為一部有理由，一部無理由，依民事訴訟法
    第436條之1第3項、第450條、第449條第1項、第79條、第38
    5條第1項，判決如主文。
中    華    民    國    97    年    3    月     19    日
               民事第三庭    審判長法  官  張靜女
                                   法  官  曾啟謀
                                   法  官  鄭佾瑩
以上正本係照原本作成
本判決不得上訴
中    華    民    國    97    年    3    月     19    日
                            書記官  高雲龍


司法院資訊處製作；財團法人民間司法改革基金會備份。
